臺灣高等法院民事判決　　　　　　　　　 93年度上字第698號
第一上訴人　乙○○
訴訟代理人　郭令立律師
第二上訴人　甲○○
　　　　　　超峰速件運送股份有限公司
　　　　　　　　　　　　統一編.
上　一　人
法定代理人　王俊輝
第二上訴人
共　　　同
訴訟代理人　董安丹律師
上列當事人間侵權行為損害賠償事件，兩造對於中華民國93年6
月25日臺灣臺北地方法院92年度訴字第5578號第一審判決各自提
起上訴，經本院於94年8月3日言詞辯論終結，判決如下：
    主  文
原判決關於駁回第一上訴人下列第2項之訴及其假執行之聲請，
與該訴訟費用部分均廢棄。
第二上訴人應再連帶給付第一上訴人新臺幣貳拾肆萬玖仟肆佰柒
拾柒元，及第二上訴人甲○○自民國92年5月24 日起，第二上訴
人超峰速件運送股份有限公司自民國年7月3日起，均至清償日止
按週年利率5%計算之利息。
第一上訴人其餘上訴駁回。
第二上訴人之上訴駁回。
廢棄改判部分之第一、二審訴訟費用，由第二上訴人連帶負擔。
駁回部分之第二審訴訟費用，由第一上訴人及第二上訴人各自負
擔與連帶負擔。
本判決所命給付，於第一上訴人以新臺幣捌萬肆仟元供擔保後，
得假執行。但第二上訴人如以新臺幣貳拾肆萬玖仟肆佰柒拾柒元
預供擔保，得免為假執行。
    事  實  及  理  由
一、第一上訴人起訴主張：第二上訴人甲○○為第二上訴人超峰
    速件運送股份有限公司（下稱超峰公司）之快遞人員，平日
    以騎乘機車遞送郵件物品為業，於90年7月26日下午5時20分
    許騎乘車牌號碼ADC-891號重型機車， 沿台北市○○路西向
    東第二車道行駛，途經該路18號「中國信託大樓」地下停車
    場出入口前，疏未注意與併行之其他車輛保持安全間隔，撞
    及其同向同車道內左側由伊所騎乘車牌號碼DTP-519 號輕型
    機車，致伊失去平衡、人車倒地，受有頭部外傷併顱內出血
    、頭蓋骨骨折、顏面骨骨折、顏面3公分長、3公分寬血腫、
    撕裂傷、右眼外傷性結膜下出血、雙眼右側視野同側半盲之
    傷害。伊因此支出醫療費用新台幣（下同）66,507元、機車
    修理費5,500元、 眼鏡損失3,500元， 並受有減少勞動能力
    46.14％ 及精神上之損害，而伊於本件車禍發生前一年半獲
    得之總工資為1,066,152元，平均每月59,230元， 則計算至
    伊65歲止，依霍夫曼月別式複式計算並扣除中間利息，伊得
    一次請求賠償3,818,661元。爰依民法第184條第1項、第188
    條第1項、第193條第1項、第195條第1項前段等規定，請求
    判命：(一)第二上訴人應連帶給付4,546,711元（原審訴字卷
    第371頁，原審誤載為4,549,551元）及自起訴狀繕本送達翌
    日起算之法定利息；(二)願供擔保請准宣告假執行等情。
二、原審判決；第二上訴人應連帶給付第一上訴人1,367,281元
    ，及第二上訴人甲○○自92年5月24日起，第二上訴人超峰
    公司自92年7月3日起至清償止之法定利息；並將第一上訴人
    其餘請求駁回。
    第一上訴人就原審判決不利部分提起一部上訴，第二上訴人
    對於原審判決不利部分全部提起上訴。
    第一上訴人係以：(一)甲○○於一般上班日之白天騎乘該重機
    車，在客觀上難謂非與執行職務有關，依最高法院42年台上
    字第1224號判例意旨，第二上訴人應與甲○○負連帶賠償責
    任。(二)本件車禍後，醫院兩度發給乙○○病危通知，斟酌被
    害人受傷之部位（頭部等重要部位）、程度、需要等因素，
    則乙○○主張升等病房費以妥適照顧，應屬適法。(三)伊為逢
    甲大學統計學系畢業，本件車禍發生前一年半於國泰人壽公
    司任職，其前則在內政部統計處擔任約聘研究員長達20餘年
    ，以在車禍前任職於保險公司之一年半平均薪資作為勞動能
    力減損之依據，應屬適當。就勞動能力之喪失程度，第二上
    訴人已於原審表明不爭執，屬自認，應受民事訴訟法270 條
    之1第2項及第279 條規定之限制，於第二審復行爭執，撤銷
    自認，於法不符。實則，依伊於91年之薪資所得383,511 元
    與90年之732,138元相較，已有48％之降幅，92年之211,290
    元與90年相較，降幅約72％，均較第二上訴人於原審不爭執
    之46.14％ 為高，並無顯失公平可言。(四)第二上訴人超峰公
    司有1至8 樓之房地及各式快遞車輛達200餘輛，資力甚佳，
    本件車禍肇致伊頭部外傷並顱內出血、頭蓋骨骨折、顏面骨
    骨折、顏面血腫、右眼外傷性結膜下出血、雙眼右側視野同
    側半盲、外傷後失智症、憂鬱症及焦慮症等諸多嚴重傷害，
    則伊請求100萬元之慰撫金，應屬相當等為由，聲明：(一)原
    判決關於駁回第一上訴人後開第二項聲明部分廢棄。(二)上開
    廢棄部分，第二上訴人應再連帶給付乙○○3,179,430元及
    自起訴狀繕本送達翌日起算之法定利息。(四)願供擔保請准宣
    告假執行。(五)第二上訴人之上訴駁回。
    第二上訴人則以：(一)本件車禍發生時，甲○○早已下班，並
    非執行職務行為，則超峰公司毋庸負連帶賠償責任。(二)第一
    上訴人自費升等病房費用32,200元，不應由渠等負擔。(三)第
    一上訴人請求計算至65歲止之減少勞動能力之損害，與勞動
    基準法第54條第1項第1款規定強制退休年齡規定不符，且第
    一上訴人自90年8月起至92年1月30日止，仍自訴外人國泰人
    壽保險股份有限公司受領勞動給付621,786 元，應予扣除。
    甲○○於原審時固曾協議就乙○○因本件車禍受傷而減損之
    勞動能力為46.14％，然勞工保險殘廢給付標準表所附之「
    各殘廢等級喪失或減少勞動能力比率表」僅適用於勞工保險
    ，與因侵權行為而減損勞動能力應填補受害人實際之損害有
    異，兩者之評比因素並不相同，不可援用，最高法院85年度
    台上字第2652號判決亦採此見解。若不許甲○○於第二審對
    此提出攻防，顯失公平。而長庚醫院就第一上訴人從事文書
    工作之勞動能力減損，僅云﹕「若病患從事需長時間以閱讀
    、書寫或腦操作之工作，將有困難」，對於困難程度如何，
    尚且無法說明而不詳，遑論評估勞動能力減損之比例程度，
    自不能以之為憑。(四)第一上訴人請求之機車修理費用，依法
    應計算折舊。(五)第一上訴人請求慰撫金100萬元， 顯屬過高
    。(六)甲○○縱有過失，第一上訴人亦與有過失，且應負九成
    之過失責任，應予相抵等語抗辯，聲明：(一)原判決不利於第
    二上訴人部分廢棄。(二)上開廢棄部分，第一上訴人在第一審
    之訴及其假執行之聲請均駁回。(三)如受不利判決，願供擔保
    請准宣告免為假執行。(四)第一上訴人之上訴及其假執行之聲
    請均駁回。
三、兩造不爭執之事實：
    第二上訴人甲○○受雇於超峰公司擔任外務，負責收、送及
    裝卸貨物，於90年7月26日下午5時20分許，騎乘其所有、座
    位後方設有載貨金屬貨架、平日用以載運貨物之車牌ADC-89
    1號 重型機車，沿台北市○○路外側車道由西向東方向行駛
    ，行近該路段18號中國信託大樓地下停車場出入口前，與同
    向同車道內左側由第一上訴人騎乘之車牌 DTP-519號輕型機
    車發生碰撞，第一上訴人失去平衡、人車倒地，受有頭部外
    傷併顱內出血、頭蓋骨骨折、顏面骨骨折、顏面3公分長、3
    公分寬血腫、撕裂傷、右眼外傷性結膜下出血、雙眼右側視
    野同側半盲等傷，及以前花費3500元所配之眼鏡亦遭毀損。
    第二上訴人甲○○經檢察官起訴後，經台灣台北地方法院以
    92年度交易字第40號刑事判決以其為從事業務之人，因業務
    上之過失傷害人，判處有期徒刑伍月，如易科罰金，以參佰
    元折算壹日，再經本院刑事庭以92年度交上易字第482 號刑
    事判決駁回上訴確定在案。第一上訴人其後向華南產物保險
    股份有限公司受領強制汽車責任之保險金347,457元 等事實
    ，業據其陳明在卷（原審訴字卷第310頁）， 並提出台北市
    立忠孝醫院及長庚醫院之診斷證明書、台灣台北地方法院檢
    察署檢察官91年度調偵字第531號起訴書 、臺北市車輛行車
    事故鑑定委員會91年10月22日北鑑審字第9130298700號鑑定
    意見書、本院92年度交上易字第482號 刑事判決、超峰公司
    函覆台灣台北地方法院刑事庭之92年6月2日（92）超總外字
    第7號函等件為證（原審附民卷第11至19頁， 原審訴字卷第
    34至51、280至281頁），且經原審向華南產物保險股份有限
    公司查詢明確，有該公司93年1月19日華車賠（93）字第002
    號函及相關資料在卷可按（原審訴字卷第248至268頁），復
    為第二上訴人所不爭執（原審訴字卷第386頁）， 應堪認為
    真實。
四、本件重要爭點在於：(一)第二上訴人超峰公司應否依民法第
    188第1項規定，與第二上訴人甲○○負連帶損害賠償責任？
    (二)第一上訴人請求之升等病房費用32,200元，是否為必要之
    醫療費用？(三)第一上訴人可得請求之勞動能力損失為若干？
    其自90年8月迄今於國泰人壽公司所受領之所得應否扣除？
    (四)第一上訴人得請求之機車修理費為若干？(五)第一上訴人請
    求精神慰撫金100萬元，有無過高？(六)第一上訴人與第二上
    訴人甲○○各就本件車禍應負之過失比例為若干？
五、第一上訴人超峰公司應否依民法第188第1項規定，與第二上
    訴人甲○○負連帶損害賠償責任？
  (一)經查：於90年7月26日下午5時20分許，第二上訴人甲○○騎
    乘車牌ADC- 891號重機車，沿台北市○○路外側車道由西向
    東行駛，行近永吉路18號中國信託大樓地下停車出入口前，
    適第一上訴人騎乘車牌DTP-519號 輕機車在同方向、在第二
    上訴人甲○○所騎機車之左側併行，二車把手之後照鏡勾到
    ，第一上訴人之輕機車右照後鏡斷落，第二上訴人甲○○之
    重機車左照後鏡歪曲等事實，有二機車之照片、談話紀錄表
    、道路交通事故調查報告表等件附於台北地方法院檢察署91
    年度偵字第8612號偵卷內（偵卷第3至10頁）， 業經本院調
    卷查閱明確；另並參酌第二上訴人甲○○於刑案第一審中當
    庭自陳：「（問：碰撞之前有無看到告訴人（乙○○）的車
    子？有的，他跟我一樣快」、「二車沒有保持安全車距，喀
    二聲，就倒了，二支後照鏡剛好勾到」、「剛好二個勾到，
    我就走了，我就走前面，告訴人（乙○○）的車子就倒了」
    、「他在我的左邊，把手碰把手，那時還在騎，照後鏡二個
    人都有碰到，我就騎過去，他就跌倒」（台北地方法院92年
    度交易字第40號刑案第一審卷第22、30、127頁），及於刑
    案第二審中所述：「我們是平行的」（本院92年度交上易字
    第482號卷第39頁）；輔以第一上訴人於刑案第一審中亦陳
    述：「那天我知道車子還有一點點空位，但是距離不夠大，
    被告（甲○○）騎過來才會勾到我」云云（刑案第一審卷第
    129頁），足堪認定： 二人於上開時地，同為由西向東方向
    同在外側車道內行駛，第二上訴人甲○○在右側、第一上訴
    人即在甲○○左側，二車併行，其後二車把手之後照鏡互相
    勾到，第一上訴人因而失去平衡、人車倒地。
  (二)第二上訴人雖辯稱：甲○○當時係直行且在前，因第一上訴
    人之機車突然右偏，自後方追撞甲○○所騎機車，以致發生
    二車後視鏡勾到而碰撞等節。惟查：
    1.綜合斟酌第二上訴人甲○○所述：「他跟我一樣快，二車
      沒有保持安全車距，二支後照鏡剛好勾到」、「他在我的
      左邊，把手碰把手」，第一上訴人所陳：「我知道車子還
      有一點點空位，但是距離不夠大」等語，及蕭車行駛在吳
      車左側，二車之後視鏡互相勾到發生碰撞，蕭車之右後視
      鏡斷裂及吳車之左後視鏡歪曲之情，此有車禍發生後到場
      之警員陳政義於當時拍攝二車之照片可參（偵卷第3頁）
      ，可明二人騎乘機車在併行狀況下，駕駛方向均為直行，
      且二車在併行駕駛時確未保持安全間距。
    2.依第二上訴人甲○○在刑案中明確陳述：「他跟我一樣快
      ，二車沒有保持安全車距，二支後照鏡剛好勾到」、「他
      在我的左邊」等語，衡情第二上訴人甲○○若騎車在前，
      焉有可能看到第一上訴人在後騎車之情況？又當時係下午
      五時十五分許，正值下班尖峰時間，加以第二上訴人於警
      訊及偵查中均陳述：「當時時速只有20幾公里」、「車很
      多，騎不快」（偵卷第15頁、23頁反面），第一上訴人亦
      陳明：「時速20至30公里」（偵卷第29頁），及證人即到
      場處理肇事之警員陳政義於刑案中證陳：「車流車非常大
      ，機車非常多」、「機車行駛時車與車之間的距離近，以
      把手對把手至少20至30公分」等情（刑案第一審卷第96
      、97頁），益徵當時機車相當多，二車均無超速行駛及超
      越他車之可能。可見：二車當時係併行駕駛，且速度相當
      ，並非吳車在前、蕭車在後之情況。至於證人即車禍發生
      地點台北市○○路18號中國信託大樓地下停車場之值勤保
      全人員魏順興雖於刑案第一審中證稱：「二台機車的相關
      位置是一前一後」、「後面的是女生，騎在的是男生」、
      「確定甲○○的車子在前面云云（刑案第一審卷第110、
      111 頁，刑安第二審卷第60頁），惟其後當庭承認：「並
      未確實看到車禍發生之情形，是聽到機車倒地的聲音才注
      意到發生車禍」、「（問：你前後供述不一致，何者為正
      確？）答：後面法官問我的，我回答法官的才是正確」（
      刑案第二審卷第63頁），可見證人魏順興所述前後不一。
      該證人以何次陳述為可信？參以證人即車禍發生後到場處
      理之警員陳政義屢次證陳：「我問他（指魏順興）有無看
      到全程發生車禍的情形，他說他沒有，只是聽到碰撞的聲
      音轉頭過去看，車禍已經發生」均一致（刑案第一審卷第
      95頁，刑案第二審卷第57頁），而證人陳政義與第二上訴
      人甲○○、第一上訴人均素不相識，自無偏袒任何一方或
      故意忽視有目擊證人之理；另第一上訴人於倒地後即陷入
      昏迷，更無可能請託或勾串警員陳政義忽視對第二上訴人
      甲○○有利之目擊證人之可能；再證人魏順興所述：係蕭
      車自後方撞及吳車為真者，何以第二上訴人甲○○之機車
      僅有左後視鏡歪曲，而無其他部位毀損？可見證人魏順興
      證述：二車係一前一後云云，與二車毀損情形相齟齬，而
      不可採，足明證人魏順興實際上並未看到
      本件車禍之發生過程，故該證人所述：二車一前一後之內
      容，不足憑作對第二上訴人有利之認定。
    3.第一上訴人與第二上訴人甲○○於併行時未保持安全間隔
      ，惟如二車始終直行，均無偏行情形，依理亦不會發生二
      車後照鏡勾到而碰撞之情事。在此，第二上訴人主張：係
      因第一上訴人突然右偏，致二車後照鏡勾到云云，非惟已
      據第一上訴人執詞否認，且無任何積極跡證顯示，亦據台
      北市車輛行車事故鑑定委員會意見書中之分析研判中載明
      ，第二上訴人甲○○並未對該鑑定意見不服提出異議，有
      該委員會91年10月22日北鑑審字第9130296700號鑑定意見
      書可參（原審附民卷第15頁），第二上訴人超峰公司於原
      審對於甲○○應負之過失責任亦不爭執（原審訴字卷第
      293 頁），則第二上訴人指摘：第一上訴人突然右偏，尚
      屬無據。實則，第二上訴人甲○○當時雖駕駛於外側車道
      之最右側，右邊即係人行道，參以其於刑案第一審中陳述
      ：「當時在現場時因為那旁邊是壹個停車場地下出口，站
      在那邊的管理員叫我將車子移前面一點，因為他們的車子
      要出來」云云（刑案第一審卷第21頁），而本件車禍即發
      生在台北市○○路18號中國信託大樓之地下停車場出入口
      處，亦有現場照片可參（本院卷(二)第61頁），可見：因停
      車場內之車子要出來，第二上訴人甲○○固不可能向右偏
      行，因此將會堵住停車場之出口，惟衡諸當時情形，第二
      上訴人甲○○必向左偏行，以避免堵住出入口，而第一上
      訴人即在其左側併行，致二車後視鏡互相勾到，發生碰撞
      。且自第一上訴人人車倒地、受傷嚴重，而第二上訴人甲
      ○○僅左後視鏡歪曲外，人車別無受傷毀損之情觀察，益
      徵當時第一上訴人處於猝不及防之情況，第二上訴人甲○
      ○決定向左偏行，尚有防備之時間，因而故其得以繼續前
      進。
  (三)按汽（機）車行駛時，駕駛人應注意車前狀況與兩車併行之
    間隔，並隨時採取必要之安全措施，道路交通安全規則第94
    條第3 項定有明文。查本件車禍當時天候晴，日間有自然光
    線，路面復乾燥、並無失陷及障礙物，視距良好，有道路交
    通事故調查報告表足憑（偵卷第10頁），故並無不能注意之
    情事。第二上訴人甲○○因地下停車場之車子欲駛出，為不
    堵住停車場之出入口，因而左偏，又因其與第一上訴人併行
    時即未保持安全間距，致未能隨時採取必要之安全措施，使
    其騎乘之重機車左後視鏡與第一上訴人騎乘輕機車之右後視
    鏡互相勾到，第一上訴人人車倒地，堪認：第二上訴人甲○
    ○違反上開道路交通安全規則第94條第3 項規定。且第二上
    訴人甲○○並經台北地方法院刑事庭於92年度交易字第40號
    刑事判決，以：甲○○從事業務之人，因業務上之過失傷害
    人，判處有期徒刑伍月，如易科罰金以參佰元折算壹日，再
    經本院刑事庭於92年度交上易字第482 號刑事判決駁回上訴
    確定在案，亦有上開二刑事判決在卷（原審訴字卷第34至51
    頁），足認：第二上訴人甲○○之過失行為與第一上訴人之
    受傷間有相當因果關係。從而，第一上訴人主張第二上訴人
    甲○○應負過失侵權行為之損害賠償責任，洵屬有據。
  (四)再按受僱人因執行職務，不法侵害他人之權利者，由僱用人
    與行為人連帶負損害賠償責任，民法第188條第1項規定甚明
    。且該條所謂「受僱人因執行不法侵害他人之權利」，不僅
    指受僱人因執行其所受命令或委託之職務自體，或執行該職
    務所必要之行為而不法侵害他人之權利而言，即受僱人之行
    為在客觀上足認為與其執行職務有關，而不法侵害他人之權
    利者，就令其為自己利益所為，亦應包括在內，最高法院42
    年台上字第12247 號判例意旨足供參照。探求上開判例意旨
    ，在於保護經濟上之弱勢，增加被害人或得依法請求賠償之
    第三人之求償機會，因此將受僱人之行為是否與職務有關，
    自宜從廣義解釋，是上開條文中受僱人執行職務之行為，不
    僅指受僱人職務範圍內之行為，即與執行職務相牽連之行為
    ，職務上予以機會、一般人可信為職務所需或附隨之行為，
    而與執行職務之時間或處所有關係之行為，皆屬執行職務之
    行為。
  (五)查第二上訴人甲○○自88年11月19日起受僱於第二上訴人超
    峰公司擔任外務，工作性質為收、送及裝卸貨物，平日均駕
    駛其所有、設有載貨金屬貨架之車牌ADC-891 號重機車執行
    職務，第二上訴人甲○○於90年7月26 日即係騎上開重機車
    與第一上訴人發生本件車站等情，此為兩造所不爭執之事實
    。第二上訴人超峰公司應否負僱用人之連帶損害賠償責任？
    其在此辯稱：本件車禍發生時，第二上訴人甲○○早已下班
    ，意欲訪友陳衍修，與執行職務無關，故伊毋庸負連帶賠償
    責任云云，固提出甲○○之打卡紀錄表（原審訴字卷第17頁
    ），並舉證人陳衍修之證詞及甲○○所述之交通路線地圖（
    本院卷(一)第158、159頁，卷(二)第61-1頁）為憑。縱令第二上
    訴人甲○○當日業已打卡下班，意欲至台北市○○街拜訪友
    人陳衍修，在下班行車途中發生本件車禍，然第二上訴人甲
    ○○為第二上訴人超峰公司之受僱人，平日即騎乘設有載貨
    金屬貨架之系爭重機車執行其收送貨物之職務，車禍發生時
    ，第二上訴人甲○○即係騎乘平日執行受僱人職務之機車，
    則揆諸前開判例見解，在客觀上應認為與其執行職務之範圍
    有密切關係。另本院92年度交上易字第482號刑事判決亦認
    定：甲○○係犯刑法第284條第2項前段之業務過失傷害罪確
    定，有刑事判決足憑（原審訴字卷第34頁），是第二上訴人
    超峰公司上開所辯，委無可採。此外，第二上訴人超峰公司
    並未舉出積極證據證明選任及監督第二上訴人甲○○執行職
    務已盡相當之注意，自無從免責，故第二上訴人超峰公司仍
    應依民法第188條第1項前段規定，與甲○○負連帶損害賠償
    責任。
六、第一上訴人請求之升等病房費用32,200元，是否為必要之醫
    療費用？
    第一上訴人主張：伊於長庚紀念醫院之自費升等病房費用32
    ,200 元 ，因當時傷勢嚴重，且傷在頭部昏迷不醒，院方兩
    度發給家屬病危通知，故該費用亦屬治療之必要費用一節，
    固據提出上開醫院之醫療費用收據、病危通知等件為憑（原
    審訴字卷第53、66、279頁），惟為第二上訴人所否認。查
    第一上訴人提出之病危通知，係其於90年7月26日發生車禍
    後送往台北市立忠孝醫院急診，由該醫院於當日所發出，與
    其後於90年8月9日、10月17日長庚醫院收據上記載之病房費
    ，已相隔一段時日，尚難認第一上訴人於長庚紀念醫院自費
    升等病房與病危有關。另審酌第一上訴人乙○○畢業於私立
    逢甲大學統計系，畢業後自64年至87年2月止在內政部統計
    處擔任約聘研究員，嗣於87年下半年至88年間至楠桐中醫診
    所擔任行政人員，其後自89年1月1日起在國泰人壽保險股份
    有限公司，擔任招攬保險工作之業務員等情，業據其陳明，
    並有第二上訴人未予爭執之畢業證書、內政部人事處書函、
    國泰人壽保險股份有限公司93年3月5日國均字第93030090號
    函可參（原審訴字卷第304、371至372、374至376頁，本院
    卷
    (二)第13頁），而第一上訴人所受頭部、顏面、眼睛等傷害部
    位，一般健保給付之病房治療應已足夠醫療上之需求，此外
    第一上訴人未再舉證以明，自無足認定第一上訴人之自費升
    等病房費用32,200元係醫療上之必要費用。從而，第一上訴
    人請求第二上訴人賠償給付此部分費用，尚屬無據，不應准
    許。
七、第一上訴人可得請求之勞動能力損失為若干？其自90年8月
    迄今自國泰人壽公司所受領之所得應否扣除？
  (一)按不法侵害他人之身體或健康者，對於被害人因此喪失或減
    少勞動能力者，應負損害賠償責任，民法第193 條定有明文
    。又身體或健康受侵害，而減少勞動能力者，其減少及殘存
    能力之價值，不能以現有收入為準，蓋現有收入每因特殊因
    素之存在，而與實際所餘勞動能力不能相符，現有收入高者
    ，一旦喪失其職位，未必能自他處獲得同一待遇，故所謂減
    少及殘存能力之價值應以其能力在通常情形下可能取得之收
    入為標準；另被害人因身體、健康被侵害而喪失勞動能力所
    受損害，其金額應就被害人受侵害前之身體、健康狀態、教
    育程度、專門技能、社會經驗等方面酌定之，不能以一時一
    地之工作收入為準，最高法院61年台上字第1987號、63年台
    上字第1394號判例足供參照。
  (二)第一上訴人主張：伊於車禍發生前之一年半，即89年1月1日
    起服務於國泰人壽保險股份有限公司，至本件車禍發生前之
    90年6月止，每月平均薪資為59,230元 ，據以作為伊之勞動
    能力損失之計算基準；已據第二上訴人所爭執，並辯以：第
    一上訴人擔任保險業務員，收入並不確定云云。經查：
    1.第一上訴人自私立逢甲大學統計系畢業後，自64年至87年
      2 月止在內政部統計處擔任約聘研究員，嗣於87年下半年
      至88年間至楠桐中醫診所擔任行政人員，並自89年1月1日
      起在國泰人壽保險股份有限公司，擔任招攬保險工作之業
      務員等情，詳如前述。而從事保險公司之業務員，其所獲
      薪資除一定底薪外，相當比例為依照招攬保單業績計算之
      佣金，並按保戶繳納保險費之情形分年給付，此亦為第一
      上訴人於車禍發生後仍自國泰人壽保險股份有限公司受領
      薪資所得之原因，業據其自陳在卷（原審訴字卷第381頁
      ），堪認第一上訴人於擔任保險業務員薪資所得中之佣金
      ，確包含憑藉人際關係、保戶繳納保費與否等不特定因素
      在內，則第二上訴人指摘：保險業務員之收入並不固定等
      語，尚非無據。
    2.第一上訴人在車禍發生前之一年半，從事保險業務員之薪
      資所得，既有不確定因素，因認其於一年半之保險業務員
      薪資，不足憑作其能力於通常情形下可能取得之收入，應
      再增加其前之工作期間薪資所得作為採樣資料。又第一上
      訴人係私立逢甲大學統計系畢業，已如上述，因遭逢本件
      車禍受傷始於92年1月23 日向國泰人壽保險股份有限公司
      自請辭職，有93年3月5日國壽字第93030090號函可參（原
      審訴字卷第304頁），若非遭逢本件事故，依其資歷在國
      泰人壽保險股份有限公司上班勝任，在經驗法則上應認其
      並無不能在該公司工作至退休止之情形，此於衡量其勞動
      能力損失時亦應予以慮及，始為公允。緣於第一上訴人在
      85年度之申報所得稅資料已逾核課年限，財政部財稅資料
      中心已無法提供，有該中心93年12月10日資五字第930814
      06號函可足憑（本院卷(一)第191頁），是本院斟酌第一上
      訴人自86年度迄至本件車禍發生前之90年6月止之平均薪
      資所得憑作其勞動能之計算基準。而第一上訴人於86年度
      之薪資所得為532,830元（10,983+521,847= 532,830），
      87年度之薪資所得為264, 058元（147,959+ 16,400+99,
      699=264,058），88年度之薪資所得為311,495元（173,41
      8 +138,077=311,495），89年度之薪資所得為617,052 元
      ，90年1月至6月止之薪資所得為449,099元（59,841+105,
      855+60,570+76,070+ 6,070+ 73,427+73,336= 449,099）
      ，有第一上訴人提出之各類所得暨免扣繳憑單、國泰人壽
      保險股份有限公司93年3月5日國壽字第93030090號函、本
      院調閱之稅務電子閘門財產所得調件明細表可按（原審附
      民卷第25頁、訴字卷第304頁，本院卷(一)第123、125、139
      、143、165頁）。是第一上訴人自86年起至90年6月止（
      共4年6月，即54個月）之上開薪資所得，總計為2,174,53
      4元（532,830+ 264,058+311,495+617,052+449,099=2,17
      4,534），據以計算，其每月平均薪資所得為40,269元（
      2,174,534x1/54 = 40,269，元以下四捨五入）。第二上
      訴人雖指摘：以第一上訴人畢業後加入勞工保險之薪資計
      算云云，惟加入勞工保險之薪資級距，係用以計算保費之
      基準，與實際之薪資所得是否一致尚有疑問，自應以第一
      上訴人申報綜合所得稅之資料較勞工保險之計算保費級距
      為可採，是第二上訴人聲請本院向勞工保險局調閱第一上
      訴人投保勞工保險之薪資調整資料，核無必要。
  (三)第一上訴人因本件車禍致雙眼右側視野同側半盲，其勞動能
    力之減少比例為多少？
    1.查第一上訴人因本件車禍，受有頭部外傷、頭蓋骨骨折、
      蜘蛛膜下空出血顱內出血、顏面骨骨折等傷，而其所受右
      側頭部外傷並導致雙眼右側視野同側半盲等情，業據提出
      台北市立忠孝醫院90年7月27日、長庚紀念醫院90年10 月
      29日、93年10月5日診斷證明書可按（原審附民卷第17 、
      19頁，本院(一)第101頁）。就第一上訴人因車禍所受頭部
      外傷，致其雙眼右側同側半盲，係指其平視正前方時，無
      法看到右側之物體，即兩眼的視野檢查皆為右側一半看不
      見，例如右側來車，病患無法查覺，因此連過馬路時都可
      能會有危險，一般而言會影響其中心視野之清晰度及精確
      度。視野缺損之患者，視物猶如以管窺天，是第一上訴人
      之中心視力經矯正後雖有1.0，仍無法窺得管外全貌，故
      對其而言，生活上確有極大不便，若病患從事須長時間以
      閱讀、書寫或電腦之工作，恐有困難。又第一上訴人之視
      野檢查結果，除雙眼右半盲外，的確已影響其中心視野，
      上述傷害無法以任何方法醫治或矯正，確定永遠無法治癒
      等情，亦經本院數次函詢長庚紀念醫院據覆綦詳，有該醫
      院93年12月7日（93）長庚院法字第1244號、94年2月24日
      （94）長庚院法字第0017號、94年6月15日（94）長庚院
      法字第0388號函可稽（本院卷(一)第116頁，卷(二)第11、39
      頁）。
    2.第一上訴人主張：伊因本件車禍致雙眼右側同側半盲，符
      合勞工保險殘廢給付標準表第23項「兩目遺存半盲症，視
      野狹窄或視野變形」之第10級殘廢程度，依勞工保險條例
      第53條所附之各級殘廢等級喪失勞動能力表為減少勞動能
      力比例為46.14%一節，業據長庚醫院93年12月7日（93）
      長庚院法字第1244號函覆明確，已為第二上訴人於原審所
      不爭執，並經原審法院協議整理爭點時列為不爭執之事項
      （原審訴字卷第325、366頁），則依民事訴訟法第270 條
      之1第3項本文規定，第二上訴人應受拘束。
    3.第二上訴人於本審中雖以：渠等於原審不爭執之第一上訴
      人減損勞動能力比例46.14%，與事實相差過距，有顯失公
      平之情形云云爭執。經查：
      (1)第一上訴人於本件車禍發生後，雖仍服務於國泰人壽保
        險股份有限公司，至92年1月23日始自請辭職，其自90
        年8月至91年12 月止受自該公司受領所得，固據國泰人
        壽保險股份有限公司93年3月5日國壽字第93030090號函
        可按（原審訴字卷第304 頁），惟依前所陳，因第一上
        訴人在該公司擔任招攬保險之業務員，於車禍發生後之
        所得可能係其前招攬客戶投保而得之佣金，不適作為與
        車禍前薪資所得之評比基準。而第一上訴人於92年1 月
        23日自國泰人壽保險股份有限公司辭職後，自92年3 月
        至12月（10個月）止先後任職於台北市政府勞工局、勞
        工保險局，獲得之薪資所得為140,946元、18,400元，
        共計159,346元，即不包含第一上訴人招攬保險佣金之
        不確定因素之情形考量，據以計算第一上訴人於92年間
        每月平均薪資所得僅為15,935元（159,346 x 1/10=15,
        935，元以下四捨五入）。而同樣毫無招攬保險佣金所
        得之不確定因素，第一上訴人於86年至未擔任保險業務
        員之88年底止，每月平均薪資所得為30,788元【（532,
        830+264,058+311, 495）x1/36= 30,788】，與第一上
        訴人發生車禍後之92年月平均薪資所得15,935元相較減
        少14,853元，減少幅度已達48%（14853÷30788= 0.48
        ），若加上第一上訴人自93年起至事實審言詞辯論終結
        時之94年8月止均無工作之考量，益見其於車禍發生後
        勞動能力所得之減少幅度顯然更大。
      (2)若將第一上訴人於車禍發生後在國泰人壽保險股份有限
        公司之所得，具有其前招攬客戶保險佣金之因素不予考
        慮者，則第一上訴人自車禍發生後90年8月至92年1月23
        日從上開保險公司辭職止，共計領得621,786 元，加上
        前述其於92年間在台北市政府勞工局、勞工保險局之薪
        資所得159,346元，總計為781,132元，則其於90年8 月
        至92年底之每月平均薪資為26,936元（781,132x1/29 =
        26,936），與前開七、(二)、2.中同樣包含招攬保險因素
        之平均薪資40,269元相較減少13,333元，減少幅度雖僅
        為33%（13,333÷40,269=0.33），惟若加上第一上訴人
        自93年起至事實審言詞辯論終結時之94年8 月止均無工
        作之考量，則其自90年8月至94年8月止（49個月）之月
        平均薪資僅15,941元（781,132÷49=15,941），與其發
        生車禍前86年至90年6月止之月平均薪資40269元相較減
        少24,328元，幅度亦已達60%（24328÷40269=0.60）。
      (3)由上開二種不同面向觀察，可見：第二上訴人於原審就
        第一上訴人減少勞動力比例46.14%所為之不爭執，與事
        實相近，並無渠等所述之顯失公平可言。
  (四)依上所陳，第一上訴人於車禍前之每月平均薪資為40,269元
    ，因本件車禍所受雙眼右側視野同側半盲，永遠無法治癒，
    因而受有勞動能力46.14%之減損。查第一上訴人出生於41年
    5月13日，業據長庚紀念醫院診斷證明書載明（原審附民卷
    第18頁），則其於90年7月26日受傷時為49歲2月又13天。斟
    酌乙○○自內政部離職後，服務於國泰人壽保險股份有限公
    司，並非公務員，則參考勞動基準法第54條第1 款所定強制
    退休年齡為60歲，核與社會現況相符，因認第一上訴人之勞
    動能力應算至60歲強制退休年齡為止，第一上訴人雖主張應
    算至其65歲為止，惟並未提出任何個人特殊因素以供斟酌，
    僅謂：勞心者之工作年限較長云云，尚無可取。是第一上訴
    人自本件車禍發生時，至其60歲為止，尚可工作10年9 月又
    18日，其於通常情形可得之薪資為40,269元，已如前陳，則
    每年薪資為483,228元（40,269x12=483,228），按霍夫曼計
    算法計算，扣除中間利息後，其所受減少勞動能力之損失為
    1,964,548元【 (483,228×8.278283)+(483, 228×0.79931
    5×0.666667) = 4,000,298+257,501= 4,257,799。
    8.278283為年別單利5%第10年之霍夫曼累計係數，0.000000
     00為未滿一年日數折算年數之比例，0.000000 00為年別單
    利5%第11年霍夫曼單期係數。4,257,799×46.14 %=1,964,5
    48，元以下四捨五入】。
  (五)再查：第一上訴人雖於本件車禍後自90年8月至92年1月30日
    辭職止，於國泰人壽保險股份有限公司支領共計621,786元
    ，雖有該公司93年1月19 日國壽字第93010294號函可參（原
    審訴字卷第269頁），惟其於車禍發生後其薪資所得確有減
    少，且減少比例為46.14%，詳如上述，而第一上訴人係請求
    第二上訴人賠償勞動能力減損比例部分，自無重複扣除第一
    上訴人尚存勞動能力所獲薪資之理，故第二上訴人所辯：應
    將第一上訴人於車禍後自國泰人壽保險股份有限公司所支領
    之金額予以扣除云云，實無足取。
  (六)承上開說明，第一上訴人就勞動能力減損部分之請求於
    1,964,548元及法定利息之範圍內，為有理由，應予准許；
    其逾此範圍之請求，為無理由，應予駁回。
八、第一上訴人得請求之機車修理費為若干？
  (一)又按負損害賠償責任者，除法律另有規定或契約另有訂定外
    ，應回復他方損害發生前之原狀；債權人得請求支付回復原
    狀所必要之費用，以代回復原狀，民法第213條第1項、第3
    項定有明文。又被害人依民法第196條請求賠償物被毀損所
    減少之價額，得以修復費用為估定之標準，但以必要者為限
    ，例如：修理材料以新品換舊品，應予折舊，最高法院77年
    度第 9次民事庭會議決議採同一見解可供參照。
  (二)經查：
    1.第一上訴人所有之DTP-519號輕機車與第二上訴人甲○○
      發生車禍受損，花費5,500元修復，有統一發票、估價單
      各1 紙可稽（原審附民卷第34頁），第二上訴人未予爭執
      ，堪信為真實。
    2.然第一上訴人所有之前開機車於88年10月出廠，89年4月
      19日領照使用，有行車執照影本可參（原審訴字卷第317
      頁）。該車以5,500元修復，參考第一上訴人提出之修復
      估價單（原審附民卷第34頁），係以新零件更換被損害之
      舊零件，則依前開說明，於計算必要修復費用時，自應將
      零件折舊部分予以扣除。第一上訴人辯稱：機車修復費用
      不應計算折舊云云，自不可採。又第一上訴人之機車估價
      單，就更換零件及工資部分無從析離，而僅得就全部修復
      費用計算折舊。依行政院所發布之固定資產耐用年數表及
      固定資產折舊率表，機器腳踏車之耐用年數為3 年，依平
      均法計算每年折舊為１/4，而該機車自89年4月19 日領照
      ，至發生車禍時之90年7月26日止，已實際使用1年3月又7
      天，依營利事業所得稅結算申報查核準則第95條第8 項規
      定：「固定資產提列折舊採用定率遞減法者，以一年為計
      算單位，其使用期間未滿一年者，按實際使用之月數相當
      於全年之比例計算之，不滿一月者，以一月計」等語，應
      計算為1年4月，則該車修復部分之折舊額為1,833元（
      5,500x1/4 x(1+4/12）=1,833，則於扣除折舊額後第一上
      訴人可得請求之修復費用為3,667元（5,500-1,833=3,667
      ），逾上開數額之請求，則不應准許。
九、第一上訴人請求給付慰撫金100萬元，有無過高？
  (一)再按不法侵害他人之身體、健康、名譽、自由、信用、隱私
    、貞操，或不法侵害其他人格法益而情節重大者，被害人雖
    非財產上之損害，亦得請求賠償相當之金額，民法第一百九
    十五條第一項前段定有明文。
  (二)查第一上訴人因本件車禍，受有前述頭部外傷、頭蓋骨骨折
    、蜘蛛膜下腔出血顱內出血、顏面骨骨折等傷害，而其頭部
    外傷致雙眼右側視野同側半盲，確定永遠無法治癒，其無法
    看到右側物體，即兩眼的視野檢查皆為右側一半看不見，例
    如右側來車，病患無法查覺，連過馬路時都可能會有危險，
    且影響其中心視野之清晰度及精確度等情，已如上述，且因
    上開頭部外傷後，有記憶障礙現象，經長庚紀念醫院心理評
    估結果：第一上訴人有極輕度之失智症，同時表現有憂鬱症
    之症狀，評估其頭部外傷、失智症與憂鬱症間互有關係一節
    ，亦據長庚紀念醫院於91年10月28日診斷證明書上載明（原
    審附民卷第36頁），並經該醫院於92年6月3日（92）長庚院
    法字第0565號函覆台北地方法院刑事庭在卷（附於刑案第一
    審卷第45頁），則第二上訴人仍質疑乙○○罹患失智症、憂
    鬱症、焦慮症與本件車禍受傷之因果關係，自無可取。是第
    一上訴人因本件車禍受傷所留之上述身體及心理之後遺症，
    並在生活上帶來極大不便及危險，確使其精神受有相當痛苦
    。
  (三)經查：
    1.第一上訴人出生於41年5月13 日，發生車禍時為49歲之職
      業婦女，私立逢甲大學統計系畢業，目前沒有工作，當時
      有不動產、投資等財產總額共計5,208,879 元，有畢業證
      書、稅務電子閘門財產所得調件明細表可按（原審附民卷
      第136至166頁）。
    2.第二上訴人甲○○出生於53年5月20日，發生車禍時為30
      餘歲之中年男子，高職夜間部畢業，在第二上訴人超峰公
      司建北營業所擔任外務一職，於90、91年度所得分別為
      530,260元、574,759元90，名下並無不動產，尚有配偶及
      子女3人待扶養，業據其陳明（原審訴字卷第385頁），並
      有稅務電子閘門財產所得調件明細表、戶籍謄本足憑（原
      審訴字卷第167至170，360至362頁）。
    3.第二上訴人超峰公司為資本額1億2,000萬元之公司，所營
      事業包括汽車路線貨運業、汽車修理業等項，名下有台中
      市○○區○○路41號1至8樓之房地，並有車輛200餘輛，
      財產總額為23,354,020元，有公司基本資料查詢、稅務電
      子閘門財產所得調件明細表（原審訴字卷第124、171 至
      247頁）。
    4.本院斟酌：兩造上述之身分、地位、經濟資力，第一上訴
      人因本件車禍所受傷害嚴重，永遠無法治癒，對其生活帶
      來極大不便及危險，及兩造迄未達成和解等一切因素後，
      因認第一上訴人得請求賠償精神慰撫金以80萬元為妥適；
      其逾上開部分之請求，為無理由。
十、第一上訴人與第二上訴人甲○○就本件車禍各應負之過失責
    任比例為何？
  (一)按損害之發生或擴大，被害人與有過失者，法院得依民法第
    217條第1項減輕或免除其賠償金。
  (二)依上所陳，第二上訴人甲○○就本件車禍固有違反道路交通
    安全規則第94條第3 項規定之過失行為，然查第一上訴人於
    騎乘機車時亦應注意與他車併行時保持安全間距，以隨時採
    取必要之安全措施，且依當時情況亦無不能注意之情事，其
    竟疏未注意，致發生本件車禍，則乙○○亦有違反道路交通
    安全規則第94條第3項規定之與有過失情事，足堪認定。
  (三)本院斟酌：第一上訴人、第二上訴人甲○○對本件事故均有
    未保持安全間隔之過失責任，另第二上訴人甲○○行經地下
    停車場出入口時左偏等情，因認：第一上訴人對本件事故之
    發生應負30%之責任，第二上訴人甲○○應負70%之責任，故
    本件損害應減輕第二上訴人30% 之賠償金額。兩造均指陳：
    對方應負九成過失責任云云，均不可採。
十一、綜上所述，第一上訴人依侵權行為之法律關係，本得請求
      賠償：(一)醫療費用34,307元；(二)減少勞動能力之損失1,96
      4, 548元；(三)機車修理費3,667元；(四)眼鏡毀損費3, 500
      元；(五)精神慰撫金80萬元，總計為2,806,022元。再按第
      二上訴人就本件車禍應負擔之過失責任比例70%計算，則
      第一上訴人得請求賠償之金額為1,964,215元【2,806,0
      22x70% = 1,964,215】。又第一上訴人先前已受領華南產
      物保險股份有限公司給付之汽車強制責任保險理賠金347,
      457元，有該公司93年1月19日華車賠（93）字第2號函可
      按（原審訴字卷第248頁），則依強制汽車責任保險法第
      30條規定，上開保險理賠金應視為係損害賠償之一部分，
      應自賠償金額中予以扣除。從而，第一上訴人於本件訴訟
      中得請求第二上訴人連帶給付之金額於1,616,758元（1,9
      64,215-347,457=1,616,758），及自原審起訴狀繕本送達
      第二上訴人甲○○之翌日即92年5月24日起、送達第二上
      訴人超峰公司之翌日即92年7月3日起各至清償日止按年息
      5%計算之利息範圍，為有理由，應予准許；第一上訴人逾
      上開金額之請求，則屬無據，不應准許。
      第一上訴人就原審駁回部分提起部分上訴，請求第二上訴
      人再連帶給付於249,477本息部分之範圍（1,616,758 -
      1,367,281 =249,477），指摘原判決不當，為有理由，爰
      予廢棄改判如主文第2 項所示，並依聲請為准免假執行擔
      保金額之諭知如主文第6 項所示。至於乙○○之請求不應
      准許部分，原審駁回乙○○之請求及假執行之聲請，並無
      不合，茲仍執詞上訴，應予駁回。
      另就第二上訴人應連帶給付部分，原審判命該二人連帶給
      付1,367,281元本息，並無不當，該二人仍執陳詞，求予
      廢棄改判，為無理由，應予駁回。
十、本件第一上訴人之勞動能力減損比例為46.14%，已經第二上
    訴人於原審不爭執，且經本院詳述並無顯失公平之情形，已
    如上陳，則第二上訴人聲請法院送請台大醫院鑑定（本院卷
    (二)第24頁），核無必要，併此敘明。
十一、據上論結：本件第一上訴人之上訴上訴為一部有理由，一
      部無理由，第二上訴人之上訴為無理由，依民事訴訟法第
      449條第1項、第450條、第463條、第390條第2項、第392
      條、第78條、第79條、第85條第2項，判決如主文。
中　　華　　民　　國　　94　　年　　9　　月 　　7 　　日
                  民事第一庭    審判長法  官  張耀彩
　　　　　　　　　　　      　　　　　法　官  盧彥如
　　　　　　　　　　　      　　　　　法　官  林金吾
正本係照原本作成。
如不服本判決，應於收受送達後20日內向本院提出上訴書狀，其
未表明上訴理由者，應於提出上訴後20日內向本院補提理由書狀
（均須按他造當事人之人數附繕本）上訴時應提出委任律師或具
有律師資格之人之委任狀；委任有律師資格者，另應附具律師資
格證書及釋明委任人與受任人有民事訴訟法第466條之一第一項
但書或第二項（詳附註）所定關係之釋明文書影本。
中　　華　　民　　國　　94　　年　　9　　月 　　7 　　日
　　　　　　　　　　　　　　　　　　　書記官  張淑芳
附註：
民事訴訟法第四百六十六條之一（第一項、第二項）：
對於第二審判決上訴，上訴人應委任律師為訴訟代理人。但上訴
人或其他法定代理人具有律師資格者，不在此限。
上訴人之配偶、三親等內之血親、二親等內之姻親，或上訴人為
法人、中央或地方機關時，其所屬專任人員具有律師資格並經法
院認為適當者，亦得為第三審訴訟代理人。
